【裁判字號】    92,重上更(一),33
【裁判日期】    921007
【裁判案由】    偽造有價證券
【裁判全文】
臺灣高等法院臺中分院刑事判決          民國九十二年度重上更(一)字第三三號
    上  訴  人
    即  被  告  乙○○
    選任辯護人  吳保仁
右上訴人因偽造有價證券案件，不服台灣台中地方法院中華民國八十九年八月一日第
一審判決 (民國八十九年度訴字第一八九號，起訴案號：台灣台中地方法院檢察署民
國八十九年度偵字第三○六一號），提起上訴，判決後，經最高法院發回更審（最高
法院九十一年台上字第七五０一號）本院判決如左：
    主      文
原判決撤銷。
乙○○連續意圖供行使之用而偽造有價證券，處有期徒刑壹年捌月。
如附表一所示偽造之支票玖張及附表二所示偽造之「甲○○」印章壹枚，均沒收。
    事      實
一、緣甲○○於民國 (下同) 八十七年四月十八日至八十七年六月間，擔任國弘建設
    事業有限公司 (設於台中市○區○○街三十九之一號二樓，以下簡稱國弘建設公
    司 )之董事及該公司負責人，於八十七年六月十五日甲○○將國弘建設公司之全
    部股權移轉於乙○○，並將當時國弘建設公司負責人為甲○○名義之誠泰商業銀
    行(以下簡稱誠泰銀行)公益分行之空白支票二十三張 (支票號碼ＭＢ00000
    00號至ＭＢ0000000號 )全部移交予乙○○收執。乙○○則將國弘建設
    公司負責人名義登記為其當時之女友吳愛珠。詎乙○○竟基於意圖供行使之用之
    概括犯意，未得甲○○與吳愛珠同意，先於八十七年六月十五日之後某日於某處
    委由不知名之人偽刻甲○○之印章，再連續於附表一所示之九張支票上除蓋用國
    弘建設公司之印鑑章外，並以上開偽刻之甲○○印章，及之前因辦理國弘建設公
    司負責人名義變更登記為吳愛珠時所用而嗣為其保管之吳愛珠印章，分別蓋於國
    弘建設公司印鑑章之旁以為發票人，而偽造如附表一所示之九張支票，供其私人
    使用，並分別交付予盧俊明、王鴻志、王重任等人予以行使。惟上開支票屆期除
    其中二張，在乙○○允諾事後派員前往補蓋印鑑下，付款銀行同意予以兌現外，
    其餘均因發票人簽章不符  (印鑑不符 ) 而遭退票，並於八十七年九月四日被銀
    行列為拒絕往來戶，足以生損害於甲○○及吳愛珠。
二、案經甲○○發現而訴請臺灣臺中地方法院檢察署檢察官偵查起訴。
    理      由
一、訊據上訴人即被告乙○○坦承如附表一所示九張支票係其所簽發並借予他人使用
    或向他人調現而交付，惟否認有何偽造有價證券之犯行，辯稱：因當時公司已係
    伊所有，應有權簽發支票，且告訴人甲○○之印章係以前在公司時留下的章，伊
    並未偽刻，伊曾找甲○○一同去銀行變更支票之印鑑，但甲○○推說沒有時間去
    辦云云，嗣上訴人又辯稱其有向甲○○說公司要用，他有同意伊先開，他以後會
    補章，結果未補章而吳愛珠部分她有同意伊使用印章，並非伊盜蓋云云。經查：
    右揭事實，業據被害人甲○○於偵審時指訴綦詳，並有上訴人簽收國弘建設公司
    代表人為甲○○之誠泰銀行公益分行支票號碼ＭＢ0000000號至ＭＢ00
    00000號支票之簽收單據一份、中央日報刊載之國弘建設公司代表人甲○○
    拒絕往來戶公告資料、誠泰銀行公益分行函覆之國弘建設公司甲○○帳戶之開戶
    印鑑資料影本一張、其中七張支票之退票理由單影本及拒絕往來登錄單一張及支
    票原本四張等件附卷可稽。次查依被害人甲○○於本院調查時仍明確指稱：「他
    （指上訴人）說公司要繼續經營下去，須用到票，他會去銀行變更，我就把我個
    人印章取回，公司之印章及空白支票交給他」「後來我刷卡才知道信用卡已經被
    停掉，去誠泰銀行查才知道印章被盜刻」「是被告偷刻我印章去補蓋的」等情 (
    見本院上訴字卷第一三九頁、一四○頁反面)，及證人吳愛珠亦於本院審理時結
    證稱「（被告）他有說公司要變更為我名義，其他沒有提到，章是我的沒錯，但
    我不知他有開支票」等語  (見本院上訴字卷第一五八頁)，又被告雖一再辯論甲
    ○○之印章，係其以前在公司使用留下，伊未偽刻云云，惟亦為甲○○所堅詞否
    認，被告空言徒托，要非可取，再參諸系爭如附表一所示之九張支票，其中五張
    （即附表一編號一－五）確係由發票人簽章不符（即印鑑不符）而遭退票，另二
    張（即附表一編號八、九），則雖亦印鑑不符，依規定付款銀行原應予退票，惟
    經付款銀行承辦人員通知被告乙○○後，乙○○允諾派人前來銀行補蓋印鑑，又
    因該二筆票款於發票當日亦經存入該支票帳戶備兌付，該付款銀行乃同意被告以
    事後補蓋印鑑方式辦理，予以通過兌付，分別有該七張支票退票理由單，及誠泰
    商業銀行公益分行八十九年六月十六日誠泰（公益）字第八九００一五七號函一
    紙可考（見本院上訴字第七十八頁），益見系爭七張支票上「甲○○」之印章係
    遭偽刻，另二張支票上「吳愛珠」之印章雖為吳愛珠所有，但非其所蓋或授權被
    告蓋用，而係遭人盜用無訛。又被告雖引用上述誠泰銀行公益分行函辯稱：「其
    收受甲○○交付之空白支票時，誤以為其原留存於公司內甲○○印章即為支票印
    鑑章，且其已取得國弘建設公司全部股權，主觀上當認有權簽發，況且前所簽發
    面額分別為二十萬元、五萬元之支票（指附表一編號八、九之二張），於屆期日
    經銀行通知發票人簽章不符時，甲○○亦有至銀行補蓋印鑑章，而使該二張支票
    兌現，此舉足以說明被告主觀上認其有權簽發本件支票，並無偽造故意，又甲○
    ○若未授權被告簽發本件支票，事後何以至銀行補蓋印鑑章」等語（本院上訴字
    卷廿二頁），但查甲○○並未留下其印章於公司，已如前述，是被告所謂：誤以
    為甲○○原留於公司之印章即為支票印鑑章一節，已屬空言杜撰，再甲○○始終
    未曾接獲該銀行通知補章，更未有前去補章情事，而被告亦未曾將銀行通知補章
    之事，轉告並請甲○○前去補章，亦迭經甲○○證陳在卷（參見本（上更一）卷
    九十二年五月十六日及七月廿五日訊問筆錄），另該付款銀行曾陸續多次通知國
    弘建設公司乙○○前去補印，惟迄未完成補章手續，亦有該公益分行於九十二年
    六月十二日以誠泰銀行公益分行於九十二年六月十六日以誠泰銀公益字第０八三
    號函覆本院在卷可按（見本院上更一卷六十四頁）。是被告所稱甲○○既於事後
    至銀行補章，而使該二張支票兌現，足見其有授權云云，亦屬虛構甚明。被告雖
    於八十七年六月十五日已承繼甲○○在國弘建設公司之全部股權，並將公司之空
    白支票移交使用，但甲○○既未將其為國弘建設公司負責人之印鑑章交予被告使
    用，移交空白支票之用意，在於變更公司新負責人名義後可使用，其並未授權被
    告得以其名義（公司負責人名義）簽發支票使用甚明，又依被告自承有與甲○○
    連絡至銀行變更印鑑觀之，則其明知須變更新之負責人始得簽發該等空白支票甚
    為灼然，其竟未徵得甲○○同意，擅行以其名義簽發使用；吳愛珠支票部分，亦
    未事先徵得其同意，即將吳愛珠同意並交予用以為變更國弘建設公司負責人名義
    登記之印章，擅自用於簽發支票，其均屬偽造支票，要堪認定，被告飾詞否認，
    核無可取。
二、核上訴人所為，係犯刑法第二百零一條第一項之偽造有價證券罪。上訴人偽造被
    害人甲○○之印章以為偽造其印文，及盜用吳愛珠印章用以偽造支票，並借人使
    用，其偽造印章、印文及盜用印章之行為，均為偽造有價證券之階段行為；行使
    偽造有價證券之低度行為，則為偽造有價證券之高度行為所吸收，均不另論罪。
    又上訴人先後多次偽造有價證券犯行，時間緊接，犯罪構成要件相同，顯係基於
    概括之犯意所為，為連續犯，應依法論以一罪。而上訴人委由不知情之人盜刻印
    章為間接正犯。查上訴人並無前科紀錄、素行尚佳，因受讓國弘建設公司為圖利
    便，輕忽律法致罹重典，事後努力處理善後，並將退票中六張支票收回，本院因
    認其情尚屬可憫，縱以宣告法定最低刑度尚嫌過重，爰依刑法第五十九條規定減
    輕其刑。原審對上訴人論罪科刑，固非無見，惟查上訴人偽造之如附表一所示之
    支票，其中票號ＭＢ0000000號與票號ＭＢ0000000號二紙支票，
    上訴人係偽造吳愛珠為國弘建設公司負責人簽發支票，有該二紙支票原本及誠泰
    銀行公益分行八十九年八月十六日誠泰銀（公益）字第八○九二六○號函在卷可
    佐，原審未予查明，逕認係偽造甲○○名義之支票，以及附表一編號八、九兩張
    已兌現支票之偽造犯行，雖未經檢察官起訴，但與已起訴部分，有連續犯之裁判
    上一罪關係，為起訴效力及，漏未併予審判（同理該部分，本院應併予審判），
    均不無違誤，應由本院予以撤銷改判。爰審酌被告犯罪之動機、目的、手段、對
    被害人甲○○、吳愛珠之信用危害不小，惟念其犯後態度尚佳，且除票號ＭＢ0
    000000號，面額十萬元該張支票因未能尋得持票人外，其餘均獲解決，將
    損害減至最低等一切情狀，量處如文第二項所示之刑。至偽造如附表一所示之九
    張支票，雖僅其中票號ＭＢ0000000、ＭＢ0000000、ＭＢ000
    0000、ＭＢ0000000等四張扣案在卷及ＭＢ0000000、ＭＢ0
    000000則因已兌現而存於上述付款銀行，但其餘部分既無法證明已滅失，
    仍應不問屬於犯人與否，依法宣告沒收。再附表二所示偽造之「甲○○」印章一
    枚，雖亦未扣案。惟不能證明業已滅失，同應依法諭知沒收。
據上論結，應依刑事訴訟法第三百六十九條第一項前段、第三百六十四條、第二百九
十九條第一項前段、刑法第五十六條、第二百零一條第一項、第二百零五條、第二百
十九條、第五十九條，罰金罰鍰提高標準條例第一條前段，判決如主文。
本案經檢察官丙○○到庭執行職務。
中      華      民      國      九十二   年       十      月     七     日
                                   臺灣高等法院臺中分院刑事第二庭
                                         審判長法  官  羅  禮  政
                                               法  官  蔡  聰  明
                                               法  官  陳  欣  安
右正本證明與原本無異。
如不服本判決應於收受送達後十日內向本院提出上訴書狀，其未敘述上訴之理由者並
得於提起上訴後十日內向本院補提理由書（均須按他造當事人之人數附繕本）。
                                               書記官    錫  彬
中      華      民      國      九十二   年       十      月     八     日
附錄法條：
刑法第二百零一條第一項：
意圖供行使之用，而偽造、變造公債票、公司股票或其他有價證券者，處三年以上十
年以下有期徒刑，得併三千元以下罰金。
附表一：
    偽造之 (一)票號ＭＢ00000000號，面額新台幣 (下同)二十一萬六千四
    百八十元，票載發票日八十七年七月二十六日，發票人為國弘建設公司負責人甲
    ○○。(二)票號ＭＢ0000000號，面額二十三萬七千四百二十元，票載發
    票日八十七年七月三十日，發票人為國弘建設公司負責人甲○○。(三)票號ＭＢ
    0000000號，面額十萬元，票載發票日八十七年七月二十七日，發票人為
    國弘建設公司負責人甲○○。(四)票號ＭＢ0000000號，面額十五萬元，
    票載發票日八十七年八月二十日，發票人為國弘建設公司負責人甲○○。(五)票
    號ＭＢ0000000號，面額十萬元，票載發票日八十七年八月十日，發票人
    為國弘建設公司負責人甲○○。(六)票號ＭＢ0000000號，面額十萬元，
    票載發票日八十七年八月二十日，國弘建設公司負責人發票人為吳愛珠。(七)票
    號ＭＢ0000000號，面額十萬元，票載發票日八十七年八月三十一日，發
    票人為國弘建設公司負責人吳愛珠。(八)票號ＭＢ0000000號、面額廿萬
    元，票載發票日八十七年七月一日、發票人為國弘建設公司負責人甲○○。(九)
    票號ＭＢ0000000號，面額五萬元，票載發票日期為八十七年七月十七日
    ，發票人為國弘建設公司負責人甲○○。
附表二：
偽造之「甲○○」印章壹枚，均沒收。                                      Ｉ


司法院資訊處製作；財團法人民間司法改革基金會備份。
